【裁判字號】    89,上易,275
【裁判日期】    890530
【裁判案由】    偽造文書等
【裁判全文】
臺灣高等法院刑事判決        八十九年度上易字第二七五號
上  訴  人
即  被  告  甲○○
選任辯護人  陳水亮 律師
            郭振茂 律師
右上訴人因偽造文書案件，不服臺灣士林地方法院八十七年度易
字第一O二二號，中華民國八十八年十一月二十三日第一審判決
（起訴案號: 臺灣士林地方法院檢察署八十六年度偵字第一○○
四五號）提起上訴，本院判決如左：
  主   文
上訴駁回。
  事   實
一、甲○○係乙○（通緝中，俟到案後另行審結）之女。緣登記
    為乙○之兄丙○○（通緝中，俟到案後另行審結）名義所有
    之坐落臺北縣萬里鄉○○段瑪鍊港內小段七六、七七、七八
    、七八之一地號計四筆土地，因有產權糾紛，且乙○及丙○○為此，復與丁○○、己○○及戊○○○爭訟多年。迄民國
    八十五年十月間，乙○及丙○○得知前開各筆土地已經丁○○等人向法院申請拍賣抵押物，並獲法院裁定准許，竟謀議
    於前開土地訂立虛偽之耕地租約，以阻止丁○○等人聲請就
    該等土地進行強制執行，乃由乙○徵得與丁○○等人無債權
    債務糾紛之林英妝同意，以甲○○作為該耕地租約之承租人
    。甲○○明知其本人係從事服裝業，並未在前開各筆土地上
    自任耕作，該耕地租賃契約實純屬虛偽，竟與乙○、丙○○
    基於共同犯意之聯絡，除簽具虛偽之「承租人自任耕作切結
    書」乙紙外，便將所有身分證及印章交予乙○，授權乙○代
    其以承租人身分而與丙○○於八十五年十一月十五日，在臺
    北縣萬里鄉公所內，簽立臺灣省臺北縣私有地租約乙份，並
    由乙○及丙○○共同持以向臺北縣萬里鄉公所辦理耕地租約
    登記，致不知情之鄉公所承辦公務人員將該不實之耕地租賃
    契約登載於職務上所掌之耕地三七五租約登記簿上，足以生
    損害於台北縣萬里鄉公所對於耕地租賃管理之正確性及丁○○等人之權益。
二、案經丁○○、己○○及戊○○○訴請臺灣士林地方法院檢察
    署檢察官偵查起訴。
  理   由
一、訊據上訴人即被告林英妝矢口否認有何使公務員登載不實公
    文書之上開犯行，辯稱: 伊父乙○向伊表示欲以伊名義與伊
    伯父丙○○訂立耕地租約，伊即表同意，並將證件及印章交
    予伊父乙○辦理，伊不知該租約為虛偽，亦不知伊父訂立契
    約之用意云云。然查：前揭犯罪事實，已據告訴人丁○○、
    己○○及戊○○○於檢察官偵查及原審審理中指述歷歷，並
    有系爭八十五年十一月十五日以甲○○為承租人所簽訂之臺
    灣省臺北縣私有耕地租約影本乙紙、耕地三七五租約訂立登
    記申請書影本乙紙附卷可稽。而同案被告乙○及丙○○為前
    開四筆土地之產權及丁○○、己○○及戊○○○與案外人王
    大維之債權是否真實各節，確與告訴人丁○○等人爭訟多年
    之情，亦有各相關調解書、民事、刑事判決書等裁判書類影
    本存卷可參; 且各該土地確因告訴人丁○○等向原審聲請拍
    賣抵押物即前開四筆土地，而由原審民事庭於八十五年十月
    九日裁定准予拍賣，該裁定並由同案被告丙○○於八十五年
    十月二十八日收受送達乙節，亦有原審八十五年拍字第二一
    四五號民事裁定影本及原審交付郵務機關送達證書影本各乙
    紙在卷為憑。再查: 系爭各筆土地均荒廢多時，實際未經耕
    作之事實，則有告訴人所提出現場照片數幀可據，且經同案
    被告乙○、丙○○供承屬實（見檢察官八十七年四月二十九
    日訊問筆錄），雖同案被告乙○另辯稱: 伊確有意耕作，始
    於徵得甲○○同意後，以甲○○名義與丙○○簽訂耕地租約
    ，嗣因得知土地已遭查封，為免土地改良花費過鉅，始未實
    際耕作云云。然果被告乙○確有意自任耕作，何須另以與原
    債權債務糾紛無關之被告甲○○為承租人以簽訂契約？是該
    耕地租約確係同案被告乙○、丙○○為免土地遭查封拍賣，
    始於接獲法院拍賣裁定後，共同謀議訂立系爭虛偽之耕地租
    約等倩，已堪認定。
二、次查：被告甲○○於系爭耕地租約訂立時係從事服裝業，且
    訂約前後均未曾於前開土地上從事農耕之事實，均據被告自
    承明確（見檢察官八十六年十月二十二日訊問筆錄、原審八
    十八年十一月十日審判筆錄）被告並自承: 伊當時好像有填
    寫一份切結書等語屬實（見原審八十八年十一月十日審判筆
    錄）從而，被告對於所填載現耕切結書並非實在、所授權訂
    立之耕地租約確屬虛偽乙節，實知之甚明。又按: 臺灣省耕
    地租約登記辦法第十條第一項固規定: 鄉、鎮公所辦理耕地
    租約登記之申請，應於受理日起十日內審查完竣，將審查結
    果報請縣市政府核定後登記之，並將登記結果通知雙方當事
    人」，惟查: 該辦法並未規定承辦之鄉、鎮公所對該耕地租
    賃契約有實質審查之必要，此有臺灣省耕地租約登記辦法影
    本乙份存卷可參; 且該辦法第三條第一項規定: 「申請耕地
    租約訂立或換訂登記者，應填具申請書並檢具租約正本二份
    、副本一份、承租人自任耕作切結書一份、土地登記簿謄本
    一份、出租人及承租人之戶口名簿、國民身分證影本或戶籍
    謄本一份、土地使用分區證明書一份」; 而其中由臺灣省政
    府地政處八十六年五月八日八六地三字第二六九四六號函訂
    頒「台灣省耕地租約登記辦法有關應用書表格」之「承租人
    自任耕作切結書」內容係稱「…如非自任耕作，申請人願負
    法律責任，概與准許登記之行政機關無關…」又「切結書」
    內容稱：「…本人自耕屬實且無專任農耕以外之職業或勞動
    ，嗣後如有他人提出具體事證…除願負法律責任外，並同意
    由原登記機關撤銷耕地三七五租約之各項登記，絕無異議。
    」等情，亦經臺北縣萬里鄉公所八十七年九月二十五日八七
    北縣萬民字第八六二一號函檢送相關應用書表格影本二紙附
    卷可資參照。是參諸前開登記辦法及表格之內容以觀，足見
    承辦耕地租約登記之鄉、鎮公所公務人員，對該耕地租約及
    相關文件之其實性，並無實質審查之必要，僅須為形式之審
    查合格，即有登載於登記簿之義務，應無可疑。況林英妝自
    承其從事服裝業，即無自耕、現耕能力，被告既明知其與同
    案被告丙○○間，並無耕地租約存在，然猶簽具承租人自任
    耕作切結書，且同意授權其父即同案被告乙○代為訂立系爭
    耕地租賃契約、且進而持向鄉公所辦理耕地租約登記，其以
    不實之資料矇騙不知情之公務員並使不知情之公務員將該不
    實之耕地租約登載於職務上所掌之耕地三七五租約登記簿上
    ，已足生損害於鄉、鎮公所對於耕地租賃管理之正確性，是
    其與同案被告乙○及丙○○共同使公務員登載不實公文書之
    不法犯意，已臻明瞭。是以，被告就其使公務員就其登載所
    要表彰之事實發生錯誤之公示情形，即難卸免其使公務員登
    載不實罪責。至於告訴人等憑以就系爭土地聲請強制執行之
    債權確屬存在乙節，固據相關刑事及民事判決認定明確，有
    原審八十六年度易字第一七五六號刑事判決、臺灣高等法院
    八十六年度上易字第六八0一號刑事判決，以及臺灣臺北地
    方法院八十五年訴字第三六六九號民事判決、臺灣高等法院
    八十六年度上字第二八號民事判決影本各乙份存卷可據; 惟
    查: 被告甲○○已堅稱: 對同案被告乙○、丙○○與告訴人
    丁○○間債權債務並不知情等語，且參諸被告甲○○不僅與
    前開債權債務毫無關連，而其與同案被告乙○雖為父女之親
    ，然衡情亦未必會過問父執輩與他人間之財務糾紛，是並無
    證據證明被告甲○○就此同案被告乙○、丙○○與告訴人丁○○等間之債權債務關係確屬知情，是尚難認被告甲○○與
    同案被告共同成立虛偽耕地租約之所為，另有何損害債權之
    主觀犯意; 從而，被告及同案被告一再具狀請求查證告訴人
    等據以強制執行之債權是否真實存在，實核無必要，併此敘
    明。綜上所述，被告甲○○所辯各節，均無非卸責之詞，不
    足採信。本件事證明確，被告犯行洵堪認定，應依法論科。
三、核被告所為，係犯刑法第二百十四條之使公務員登載不實公
    文書罪。被告與同案被告乙○、丙○○就上開罪行，有犯意
    之聯絡及行為之分擔，應依共同正犯論處。原審以被告犯行
    明確，依法論以刑法第二百一十四條使公務員登載不貫罪，
    並審酌被告並無前科，有原審被告全國前案紀錄表及臺灣高
    等法院檢察署刑案紀錄簡覆表附卷可稽，與本案告訴人間原
    無債權債務糾葛，因與同案被告乙○等人間之親誼關係，致
    捲入本案犯行，並罹刑章，其惡性雖非重大，然於犯罪後矢
    口否認，未見悔意及其他一切情狀，判處被告甲○○拘役伍
    拾日，如易科罰金，以參佰元折算壹日，並無不當，應予維
    持。上訴人上訴意旨，仍執陳辭，指摘原判決不當，自無理
    由，應予駁回。
據上論斷，應依刑事訴訟法第三百六十八條，判決如主文。
本案經檢察官陳維練到庭執行職務。
中    華    民    國    89    年    5     月    30    日
      臺灣高等法院刑事第一庭審判長法  官  李相助
                                  法  官  王振興
                                  法  官  蔡光治
右正本證明與原本無異。
不得上訴。
                                  書記官  王才生
中    華    民    國    89    年    6     月    1     日
附錄：本案論罪科刑法條全文
刑法第二百十四條：
明知為不實之事項，而使公務員登載於職務上所掌之公文書，足
以生損害於公眾或他人者，處三年以下有期徒刑、拘役或五百元
以下罰金。


司法院資訊處製作；財團法人民間司法改革基金會備份。
